【裁判字號】    99,台上,1662
【裁判日期】    990909
【裁判案由】    返還土地
【裁判全文】
最高法院民事判決            九十九年度台上字第一六六二號
上  訴  人  甲○○
            乙○○
共      同
訴訟代理人  黃旭田律師
被 上訴 人  丙○○
訴訟代理人  江東原律師
            趙文銘律師
            黃毓棋律師
上列當事人間請求返還土地事件，上訴人對於中華民國九十九年
三月三十日台灣高等法院第二審判決（九十八年度重上字第一二
六號），提起上訴，本院判決如下：
    主  文
上訴駁回。
第三審訴訟費用由上訴人負擔。
    理  由
本件被上訴人主張：伊先後於民國七十六年及七十七年間，依序
與上訴人甲○○共同購買如原判決附件（裁定更正後附件，下稱
附件）一所示編號01至34坐落台北縣汐止市○○段橫科小段、東
勢坑小段土地三十四筆，及附件一所示編號35至54同縣新店市○
○段○○路小段土地二十筆，該土地全部為伊所有，均信託或借
名登記於甲○○名下。另於六十五年至六十七年間，亦共同購買
如附件二所示桃園縣蘆竹鄉○○○段及中壢市○○段土地十一筆
，伊與甲○○各擁有所有權二分之一，並信託或借名登記於甲○
○之妻即上訴人乙○○名下。伊已於九十六年一月十六日委託律
師函知上訴人為終止該信託或借名登記之契約關係，且以訴狀繕
本送達為終止該關係之意思表示。又伊僅係借用上訴人為登記名
義人，並無使其實際取得所有權之意思，上訴人無法律上原因受
有登記上利益，致伊受有損害，亦應將各該土地所有權為移轉登
記予伊等情，爰依終止信託或借名登記及不當得利之法律關係，
求為命甲○○將如附件一土地，及乙○○將如附件二土地應有部
分二分之一各為所有權移轉登記予伊之判決。
上訴人則以：如附件二土地係甲○○獨資購買後，再委由被上訴
人處理事務，各該土地乃鄭所有，此自被上訴人親筆簽署之投資
分配表中所載「鄭先生投資應繳此款」，並未記載該土地，可知
鄭與被上訴人於七十六年以後確有合作關係。鄭經營公司人員盧
曾寧所簽結算書及馬章琦所簽保管書，均非屬契約而僅係收據性
質，各祇確認簽收金額無誤及收受土地權狀與保管書相符，對各
該結算書及保管書內容並不清楚，亦無權置喙，該結算書、保管
書乃被上訴人片面製作後提由鄭使用人收受現金及土地權狀，難
就簽收外之記載認為真實。被上訴人指其就如附件二土地有二分
之一所有權，實屬無據。又被上訴人與甲○○七十六年後之合作
模式，向由鄭將房地產投資業務交由被上訴人處理，由其負受任
人報告義務，被上訴人所提地價稅結算書，並無法證明其對上開
土地權利若干，且依上證二協議書所載，可證汐止橫科段土地，
鄭與被上訴人確有合資（合夥）關係，參照上開投資分配表第一
項載有汐止橫科段土地，甲○○既出資近新台幣（下同）二億八
千萬元，被上訴人應就鄭出資部分負會算之義務，始得知悉鄭於
汐止市○○段及新店安坑段土地權利若干，被上訴人於合夥關係
解散及未履行會算義務前，尤不得請求返還該土地等語，資為抗
辯。
原審斟酌全辯論意旨及調查證據之結果，以：本件上訴人就被上
訴人主張之事實，雖以上開情詞置辯，惟：(一)如附件一編號01至
34汐止市○○○段、東勢坑小段土地部分：被上訴人主張信託或
借名登記之事實，業據提出地價稅結算、地價稅單及支票為證，
地價稅結算書分別載有「94年度橫科段＃00000000等52筆金額計
．．－屬潘董所有，登記在鄭董名下，由潘董自付」、「95年度
橫科段＃00000000等52筆金額計．．－屬潘董所有，登記在鄭董
名下，由潘董自付」、「96年度橫科段＃00000000等52筆金額計
．．－屬潘董所有，登記在鄭董名下，由潘董自付」，並由甲○
○簽名或蓋章，該土地所有權狀尚在被上訴人保管，參諸證人曾
瑞祥之證詞及八十二年間出售其中綠野山坡社區部分土地高達一
億八千餘萬元，鄭將價款全數交予被上訴人，未曾要求分配，堪
信此部分土地真實所有人為被上訴人，甲○○僅為登記名義人無
疑。甲○○辯以其就附件一汐止市○○○段土地有出資，並以上
證一分配表及上證二協議書為證。因該分配表所載，既不能為其
有利之認定，且依證人吳永剛證詞，僅足認登記在甲○○名下，
係受被上訴人指定，尚難認有共同投資關係。且甲○○提出和明
投資事業股份有限公司存摺及銀行送款存根暨帳冊，指其有以一
億八千三百零二萬四千零八十一元出資購地一節，觀之該協議書
及被上訴人所提被上證四土地買賣契約書所載，當時買賣總價為
八億零九百七十一萬六千零五元，參諸證人吳永剛、曾瑞祥之證
言及購得該土地登記後即由被上訴人等向銀行貸款九億元等情觀
之，足見購地之出面人及實際出資者，均係被上訴人，倘該協議
書出資比例為真，甲○○出資額應為七千四百四十九萬三千八百
七十二元，而非一億八千三百零二萬四千零八十一元，甲○○豈
會超額付款予出賣人，亦見購地實際出資者，乃係被上訴人無誤
。(二)如附件一編號35至54新店市○○段○○路小段土地部分，該
土地係由被上訴人及訴外人陳由豪共同向林耀德等人買受，並非
甲○○買受，鄭僅為受託登記名義人，此情業據其提出土地買賣
契約書、土地登記協議書、甲○○印鑑證明及土地登記謄本等件
為證，該土地登記協議書復載明：「茲甲方（被上訴人與陳由豪
）出資向第三人承購附表所示地號土地，因其不擬以自己名義登
記為土地所有權人，特暫行委託登記為乙方（甲○○）名義，俟
甲方認有必要時乙方應將土地返還並登記予甲方或甲方指定之人
」，對照土地登記謄本係以所有權應有部分範圍37/100登記於甲
○○名下，恰與土地登記協議書中被上訴人出資比例一致，並經
證人曾瑞祥及翁松照證實，可見鄭僅為受託登記名義人無訛。參
酌被上訴人及陳由豪（甲方）與甲○○（乙方）於七十七年六月
八日簽訂協議書內容及此部分土地所有權狀均由被上訴人保管等
情自明，益徵被上訴人指其為該土地真正所有人，甲○○僅係登
記名義人，實屬有據。至甲○○辯稱如附件一土地登記於鄭名下
時間及比例均相近，可推知投資方式亦應屬相同，應屬上訴人與
被上訴人合資關係之一部，被上訴人自負有會算之義務云云。蓋
土地投資之金額與風險非低，尚難僅憑個案間之登記比例及時間
相近，即謂其資金調度或配置亦應相同，遽認其間之合資關係，
參酌證人吳永剛證稱當時丙○○與陳由豪是合夥人，合夥出資比
例因個案不一定云云，可知每個土地投資開發案出資比例不一定
，何能推認甲○○有參與新店市○○段○○路小段土地投資之事
實，甲○○此部分之抗辯，顯不足採。(三)如附件二所示蘆竹鄉○
○○段及中壢市○○段土地部分：被上訴人主張此部分土地其有
二分一所有權之事實，業據提出保管書及地價稅結算書等件為證
，並經被上訴人於八十八年十月八日、十二月六日先後派人將包
含上開土地所有權狀送交甲○○，均由甲○○公司會計馬章琦代
收，馬並於系爭保管書上以甲○○之代理人名義簽章等情，亦有
該保管書二紙可稽，復經證人馬章琦證明屬實，足證上開土地所
有權狀於八十八年十月八日前均由被上訴人保管，被上訴人與鄭
並各有二分之一所有權，嗣改交由鄭保管，方於保管書上表明被
上訴人二分之一所有權不受土地所有權狀保管人變動之影響。參
酌被上訴人與甲○○間地價稅結算書分別載有：「94年度中壢普
義段…屬潘董與鄭董共有，登記在乙○○名下，故潘董須負擔1/
2稅款」、「95年度中壢普義段＃852、853、854．．潘董與鄭董
共有，各有1/2 產權，登記在乙○○名下」及「96年度中壢普義
段＃852、853、854．．屬潘董與鄭董共有，各有1/2產權，登記
在乙○○名下」，堪認此部分土地為被上訴人與鄭共有，應有部
分各二分之一，僅係信託登記於乙○○名下。參酌甲○○於另案
台灣板橋地方法院九十七年度重訴字第一○二號事件，提出之協
議書及鄭於該案所提民事聲請調查證據暨準備(二)狀，尤見被上訴
人指其就此土地有應有部分二分之一所有權為真。(四)按信託法於
八十五年公布前，民法雖無關於信託行為之規定，然因私法上法
律行為而成立之法律關係，非以民法有明文規定者為限，苟法律
行為之內容不違反強行規定或公序良俗，即應賦予法律上之效力
。倘信託人僅將其財產在名義上移轉於受託人，受託人自始不負
管理或處分之權責，凡財產之管理、使用或處分悉仍由委託人自
行為之時，是為消極信託私法行為。查被上訴人就如附件一、二
土地主張各信託登記於上訴人名下，既屬有據，且甲○○就兩造
間有何出資及經營共同事業之約定之事實，又未舉證以實其說，
而被上訴人業於九十六年一月十六日委託律師函知上訴人表示終
止該信託或借名登記關係。從而，被上訴人據以請求上訴人各如
上述所聲明，即屬正當，為其心證之所由得，並說明上訴人其他
抗辯及聲明證據因何不足採與不逐一論述之理由，因而維持第一
審所為上訴人敗訴之判決，駁回其上訴。
按稱「借名登記」者，謂當事人約定一方將自己之財產以他方名
義登記，而仍由自己管理、使用、處分，他方允就該財產為出名
登記之契約，其成立側重於借名者與出名者間之信任關係，及出
名者與該登記有關之勞務給付，具有不屬於法律上所定其他契約
種類之勞務給付契約性質，應與委任契約同視，倘其內容不違反
強制、禁止規定或公序良俗者，當賦予無名契約之法律上效力，
並依民法第五百二十九條規定，適用民法委任之相關規定。查系
爭如附件一、二土地為被上訴人所有，源於借名登記之關係，而
委託登記上訴人名義，既為被上訴人所主張之原因事實，復經原
審審據上開事證，綜合研判，本於取捨證據、認定事實之職權行
使，認定上訴人就各該土地僅為委託關係之出名登記人，並無管
理、使用或處分之權責，被上訴人為購地實際出資者或真正所有
人，足認兩造間就該土地登記，乃側重於彼此間之信任關係及上
訴人與登記相關之勞務給付，而無「信託登記契約」之法效意思
，依上說明，核屬不違反強制、禁止規定或公序良俗而有效之借
名登記契約無疑，被上訴人據以終止該契約關係，即屬合法。原
審本於被上訴人終止信託登記之關係而為上訴人敗訴之判決，所
持之理由，固未盡相同，然於判決結果並無二致，於法亦無違背
，仍應予維持。上訴人雖以上證二協議書、上證四帳單付載有「
付東雲股份有限公司一億八千三百零二萬四千零八十一元」、「
汐止（東帝士）」暨被上證四土地買賣契約書第肆點(三)至(五)，指
甲○○就該土地有合資關係，並以其須負擔設計費、買賣土地已
支付費及施工中房屋三棟工程等費，出資額自較被上證四契約之
買賣價額為高云云，惟依上開九十四至九十六年度地價稅結算書
載為「．．屬潘董所有，登記在鄭董名下，由潘董自付」、「今
結算如下．．經核對上述無誤」等字，並由上訴人簽名蓋章，各
該地價稅結算之未結稅額均有指名甲○○為受款人之支票或由甲
○○於結算書上註記收受該現金之文字可佐，復經第一審法官於
準備程序協助爭點整理，將之列為兩造不爭執之事項（一審卷(一)
一五、二○、三八八、四○七頁），上訴人依民事訴訟法第二百
七十條之一第三項規定，應受其拘束，以及甲○○未曾就該結算
書記載為反對之意思表示、鄭所稱之出資額與該七千四百四十九
萬三千八百七十二元買賣價金相差達一億多元、七十六年所簽協
議書與地價稅結算書相隔近二十年、被上訴人曾辯以該協議書所
載甲○○之出資比例，並未實行，若有依協議書履行，就不會有
九十四至九十六年度地價稅結算書所載內容，當初有此合作，但
並未實行云云（原審卷二九頁）、雙方於該協議書上無隻字片語
提及被上訴人委託甲○○為土地登記名義人，如終止該借名登記
，必先返還或會算甲○○之出資額始得為之（同上卷二五頁）等
情相酌，自不能為其有利之認定，原審就此所為上揭取捨證據、
認定事實之職權行使，殊無何不備理由等違背法令之可言，上訴
人所指顯與判決結果不生影響。上訴論旨，另就其他原審採證、
認事之職權行使或與判決基礎無涉之理由，指摘原判決不當，求
予廢棄，不能認為有理由。
據上論結，本件上訴為無理由。依民事訴訟法第四百八十一條、
第四百四十九條第二項、第七十八條，判決如主文。
中    華    民    國  九十九  年    九    月    九    日
                      最高法院民事第五庭
                          審判長法官  朱  建  男
                                法官  顏  南  全
                                法官  林  大  洋
                                法官  沈  方  維
                                法官  李  慧  兒
本件正本證明與原本無異
                                      書  記  官
中    華    民    國  九十九  年    九    月  二十一  日
                                                      Ｅ

司法院資訊處製作；財團法人民間司法改革基金會備份。
